【裁判字號】    98,訴,17
【裁判日期】    990716
【裁判案由】    妨害自由等
【裁判全文】
臺灣臺北地方法院刑事判決                98年度訴字第17號
公  訴  人  臺灣臺北地方法院檢察署檢察官
被      告  辛○○
上列被告因恐嚇等案件，經檢察官追加起訴（97年度偵字第3441
號），被告於本院中就被訴事實為有罪之陳述，經本院告知簡式
審判程序意旨，並聽取公訴人及被告之意見後，由本院合議庭裁
定由受命法官獨任依簡式審判程序審理，並判決如下：
    主  文
辛○○共同以非法方法，剝奪人之行動自由，處有期徒刑陸月，
，如易科罰金，以銀元佰元即新臺幣玖佰元折算壹日；減為有
期徒刑月，如易科罰金，以銀元佰元即新臺幣玖佰元折算壹
日；又共同連續以加害生命、身體之事，恐嚇他人致生危害於安
全，處有期徒刑肆月，如易科罰金，以銀元佰元即新臺幣玖佰
元折算壹日，減為有期徒刑貳月，如易科罰金，以銀元佰元即
新臺幣玖佰元折算壹日。應執行有期徒刑肆月，如易科罰金，以
銀元佰元即新臺幣玖佰元折算壹日。
    事  實
一、緣「皇喬營造有限公司」（下稱皇喬公司）於民國94年間承
    攬臺北縣板橋市○○路○段313號「致理技術學院」之地下室
    停車場新建工程，並將其中水電、消防、空調工程轉包予「
    樺昇工程有限公司」（下稱樺昇公司），樺昇公司之負責人
    丁○○復將上開工程轉包予「澤盛科技有限公司」（下稱澤
    盛公司）施作，工期自94年1月24日起至同年6月30日止，然
    因澤盛公司施工進度落後，經丁○○屢向澤盛公司之負責人
    辛○○反映後仍未獲改善，丁○○遂於94年6月15日代表樺
    昇公司終止與澤盛公司間之上揭契約，並表示須待前開工程
    全部完工後，澤盛公司始能請領尚未結算之工程款。詎辛○○因澤盛公司無法順利請領上開工程款，致公司資金周轉出
    現困難，下游材料廠商復又不斷催促其給付貨款之情形下，
    為求及早取得上揭工程款，遂請託丙○○（原名呂志平，綽
    號山猴，業經本院另案判決）、乙○○（綽號小霖仔，業經
    本院另案判決），及王永欽（綽號欽仔，已死亡，業經檢察
    官為不起訴處分）協助收取前揭工程款，而與上開3人共同
    基於恐嚇、非法剝奪人之行動自由之犯意聯絡，推由丙○○
    、乙○○、王永欽出面實行下列犯行：
  (一)於94年6月27日某時，由丙○○、乙○○與澤盛公司之股東
    己○○，及真實年籍、姓名均不詳之成年男子1名（下稱不
    詳男子，無足夠證據證明己○○與該不詳男子知情且參與，
    該2人亦未據檢察官起訴），一同至上址工地內，要求丁○○先行給付尚未結清之部分工程款，以供澤盛公司周轉，惟
    丁○○因其等未提供請領工程款所需之足夠文件而拒絕。丙○○、乙○○見丁○○不從，態度轉趨強硬，要求丁○○駕
    車隨同其等至臺北市○○路○段65巷7號1樓之樺昇公司內簽
    發支票以給付工程款，然丁○○仍舊不願，乙○○即抓住丁○○衣領，作勢欲毆打丁○○，並向丁○○恫嚇稱：「你若
    裝傻就要你好看」等語，丙○○則站在現場助勢，而共同以
    此加害生命、身體之事，恐嚇丁○○，使丁○○心生畏懼，
    致生危害於安全，不得已駕車搭載丙○○與不詳男子前往樺
    昇公司，丙○○並坐於該車之副駕駛座監視丁○○，乙○○
    則另駕一輛汽車搭載己○○尾隨在後，而共同以此強暴、脅
    迫之非法方式，使丁○○行無義務之事，且剝奪丁○○之行
    動自由。俟到達樺昇公司上址辦公室後，己○○與不詳男子
    因臨時有事先行離去，丙○○、乙○○則繼續要求丁○○先
    行給付部分工程款，並持續剝奪丁○○之行動自由，乙○○
    、丙○○見丁○○遲遲不肯妥協，復由乙○○向丁○○恫稱
    ：「今天若不給交代，後果自行負責」等語，丙○○則站在
    現場助勢，共同以此加害生命、身體之事，恐嚇丁○○，使
    丁○○心生畏懼，致生危害於安全，因而為簽發票號
    AA0000000號，票面金額新臺幣（下同）100萬元、發票日94
    年8月20日；票號AA0000000號，票面金額540,138元、發票
    日94年7月13日；發票人均為樺昇公司，受款人均為澤盛公
    司，付款人均為華泰商業銀行新店分行之支票各1張之無義
    務之事，乙○○取得上開支票後，始與丙○○欣然離去，丁○○方得恢復其行動自由。
  (二)乙○○、丙○○將上開支票交與澤盛公司後，因澤盛公司仍
    有剩餘工程款未獲給付，辛○○復與丙○○、乙○○、王永
    欽多次至上開工地內找尋丁○○，惟丁○○憚於渠等淫威，
    早已避居他處。渠等遂轉移目標，另行基於恐嚇危害安全之
    概括犯意聯絡，推由王永欽、丙○○、乙○○出面，於94年
    7 月7日起至7月26日間，連續多次至上開工地內，砸毀前開
    工地工務所內之傳真機（毀損部分均未據告訴及起訴），及
    以手機留言方式對皇喬公司負責人戊○○恫稱：「如果不好
    好處理這件事，後果要自行負責」、「回去枕頭墊高一點，
    好好想一下，不要發生了事情再來後悔」等語，而共同以此
    加害生命、身體之事，恐嚇戊○○，使戊○○心生畏懼，致
    生危害於安全。嗣戊○○不堪其擾，為使工程順利完成，與
    丁○○商談後，於同年7月29日，與丁○○、辛○○，在前
    開致理技術學院之地下室停車場新建工程工地內簽立協議書
    ，將皇喬公司終止與樺昇公司承攬契約後，應支付予樺昇公
    司之工程款750萬元，於辛○○檢具工程支出單據後，支付
    予澤盛公司，辛○○、丙○○、乙○○、王永欽方才罷手。
二、案經臺灣臺北地方法院檢察署檢察官自動檢舉偵查追加起訴
    。被告於本院準備程序進行中，就被訴事實為有罪之陳述，
    經本院告知簡式審判程序意旨，並聽取公訴人及被告之意見
    後，由本院合議庭裁定由受命法官獨任依簡式審判程序審理
    。
    理  由
一、訊據被告辛○○對於上揭犯罪事實均坦承不諱，核與證人丁○○於偵查中、本院本案及另案審理時之證述（見95年度偵
    字第2806號偵查卷宗第266頁至第267頁、第278頁至第279頁
    反面；本院97年度訴字第316號刑事卷宗〈下稱本院97訴316
    號卷〉(一)第89頁至第100頁；本院97訴316號卷(二)第62頁至第
    72頁；本院卷第136頁至第139頁）；證人戊○○於警詢時之
    證述（見95年度警聲搜字第213號偵查卷宗第47頁至第49頁
    ）；證人己○○於本院本案及另案審理時之證述（見本院97
    訴316號卷(二)第76頁至第77頁、第80頁；本院卷第139頁至第
    142頁）；證人庚○○於本院審理時之證述（見本院卷第88
    頁至第91頁）大致相符，並有臺灣臺北地方法院檢察署94年
    8月16日94年甲○大秋聲監字第000998號通訊監察書及所附
    之0000000000號行動電話監聽譯文1份（見本院卷第147頁至
    第150頁）、致理技術學院地下停車場新建工程水電消防空
    調工程合約書1份、樺昇工程有公司工程估驗單、請款單、
    工程備忘錄、支票號碼AA0000000、AA0000000號支票影本、
    皇喬營造有限公司工程備忘錄、94年7月29日協議書1份（見
    外放卷）、聯邦商業銀行北投分行98年7月3日（98）聯北投
    字第0033號函暨檢附之澤盛科技有限公司開戶及交易明細（
    見本院卷第61頁至第79頁）、聯邦商業銀行中和分行98年7
    月3日（98）聯銀外中字第146號函暨檢附之辛○○帳戶交易
    明細（見本院卷第81頁至第82頁）、聯邦商業銀行北投分行
    98年9月1日（98）聯北投字第0041號函暨檢附之傳票影本（
    見本院卷第122頁至第132頁）附卷可稽，足徵被告前開出於
    任意性之自白與事實相符，堪以採信。本案事證明確，被告
    犯行均堪以認定，均應依法論科。
二、新舊法比較
  (一)被告行為後，刑法業於94年2月2日修正公布，並於95年7月1
    日施行。按行為後法律有變更者，適用行為時之法律，但行
    為後之法律有利於行為人者，適用最有利於行為人之法律，
    刑法第2條第1項定有明文。茲本條係規範行為後法律變更所
    生新舊法律比較適用之準據法，本身尚無新舊法比較之問題
    ，於新法施行後，應一律適用新法第2條第1項之規定，為「
    從舊從輕」之比較。
  (二)又本次刑法修正後之新舊法比較，比較時應就罪刑有關之共
    犯、未遂犯、想像競合犯、牽連犯、連續犯、結合犯，以及
    累犯加重、自首減輕暨其他法定加減原因（如身份加減）與
    加減例等一切情形，綜其全部罪刑之結果而為比較（最高法
    院95年度第8次刑事庭會議決議參照）。茲就本案新舊法比
    較之情形分論如下：
  1.刑法第302條、305條均有罰金刑之規定，因刑法第33條第5
    款業已修正為「新臺幣1千元以上，以百元計算之」，前述
    之罪所得科處之罰金刑最低額於修正前經換算為新臺幣30
    元，修正後均提高為新臺幣1,000元，茲比較修正前、後之
    刑罰法律，修正後之規定並未較有利於被告。
  2.修正前刑法第28條規定：「二人以上共同實施犯罪之行為者
    ，皆為正犯」，修正後刑法第28條則規定：「二人以上共同
    實行犯罪之行為者，皆為正犯」。其中「實施」一語，涵蓋
    陰謀、預備、著手及實行之概念在內，其範圍較廣；而「實
    行」則著重於直接從事構成犯罪事實之行為，其範圍較狹，
    是修正後刑法共同正犯之範圍已有限縮。共同正犯之範圍既
    因此而有變動，自屬犯罪後法律有變更，而非僅屬純文字修
    正（最高法院96年度臺上字第934號判決參照），本案被告
    之犯罪行為，依新舊法，均成立共同正犯，適用新法並無較
    有利於被告。
  3.刑法第56條關於連續犯之規定業經刪除，此項刪除雖非犯罪
    構成要件之變更，但已影響行為人刑罰之法律效果，自屬法
    律有變更，依修正後刑法第2條第1項規定比較新舊法之結果
    ，被告所為之數行為若依新法規定，應予分論併罰，惟依修
    正前連續犯之規定，得從一重處斷，是適用修正前之規定對
    被告較為有利。
  4.依修正前刑法第51條之規定：「數罪併罰，分別宣告其罪之
    刑，依左列各款定其應執行者：」其中第5款規定：「宣告
    多數有期徒刑者，於各刑中之最長期以上，各刑合併之刑期
    以下，定其刑期。但不得逾20年」。然修正後刑法第51條第
    5款則規定：「宣告多數有期徒刑者，於各刑中之最長期以
    上，各刑合併之刑期以下，定其刑期。但不得逾30年」。經
    比較新舊法之結果，修正後刑法之規定並未較有利於被告。
  5.罰金刑之加減，依修正前刑法第67條，僅加減其最高度，修
    正後刑法第67條則規定，其最高度及最低度同加減之。就加
    重而言，修正前之規定僅就最高度加重，自以修正前之規定
    較有利於被告。
  6.綜上法律修正前後之整體比較，揆諸前揭最高法院決議及修
    正後刑法第2條第1項之「從舊從輕」原則，適用94年2月2日
    修正後之刑法，對被告並未較有利，自應適用修正前刑法之
    相關規定。
三、論罪科刑：
  (一)按刑法第302條第1項之罪，與同法第304條第1項及同法第30
    5條之罪，所保護之法益均為被害人之自由。剝奪人之行動
    自由罪，不外以強暴、脅迫為手段，且較他罪為重，縱其目
    的在行無義務之事或妨害他人行使權利或恐嚇他人，仍應逕
    依刑法第302條第1項論處，無適用同法第304條、第305條之
    餘地（最高法院76年度台上字第3511號判決要旨參照）。核
    被告就犯罪事實一、(一)部分之所為，係犯刑法第302條第1項
    之以非法方法剝奪人之行動自由罪；就犯罪事實一、(二)部分
    之所為，係犯刑法第305條之恐嚇危害安全罪。被告為達索
    討工程款之目的，推由另案被告乙○○對證人丁○○作勢毆
    打並出言恫嚇，另案被告丙○○則在現場助勢，強令證人丁○○駕駛汽車搭載另案被告丙○○至前揭樺昇公司之辦公室
    內，而以此強暴、脅迫之非法方式，使證人丁○○行無義務
    之事，且剝奪證人丁○○之行動自由，同時於在上址辦公室
    內持續剝奪證人丁○○行動自由之期間，由另案被告乙○○
    再度對證人丁○○出言恫嚇，使其心生畏懼而強令其簽發上
    開2張支票，參照上開判例意旨，被告推由另案被告乙○○
    、丙○○以上開強暴、脅迫之非法方式，使證人丁○○行駕
    車，及簽發上開支票之無義務之事之低度行為，應為剝奪人
    行動自由之高度行為所吸收，而被告推由另案被告乙○○、
    丙○○對證人丁○○所為之前揭多次言語或舉止之脅迫行為
    ，均乃強制行為之部分行為，均不另行論罪。檢察官於起訴
    書認被告就此部分另犯刑法第304條第1項之強制罪，而與同
    法第302條第1項之以非法方法剝奪人之行動自由罪間，有刑
    法修正前之牽連犯關係，尚有未洽。被告與另案被告乙○○
    、丙○○、王永欽間，就前揭犯行均有犯意聯絡，並推由另
    案被告丙○○、乙○○下手實行如犯罪事實欄一、(一)所示之
    犯行；推由另案被告丙○○、乙○○，與王永欽下手實行如
    犯罪事實欄一、(二)所示之犯行，均為共同正犯。被告共同先
    後多次恐嚇證人戊○○之犯行，時間緊接，方法相同，均係
    觸犯構成要件相同之罪名，顯係基於概括犯意反覆為之，為
    連續犯，應依修正前刑法第56條規定論以一罪，並加重其刑
    。
  (二)又按刑法第346條第1項之恐嚇取財罪，其構成要件有二：須
    有為自已或第三人不法所有之意圖；須有以恐嚇使人將本人
    或第三人之物交付之行為，二者缺一，即不能成立該罪；又
    行為人僅以恐嚇方法使人交付財物，而無不法所有之意圖者
    ，縱令其行為或可成立他項罪名，要無以刑法第346條恐嚇
    取財罪相繩之餘地（最高法院49年台上字第1636號判例、24
    年上字第3666號判例意旨參照）。查被告於上開時、地委託
    另案被告乙○○、丙○○對證人丁○○、戊○○為前揭犯行
    ，均係為向證人丁○○所經營之樺昇公司，與證人戊○○所
    經營之皇喬公司索討澤盛公司前揭尚未結算請領之承作「致
    理技術學院地下室停車場新建工程」之工程款項等情，業據
    被告供述明確。又樺昇公司係向皇喬公司承包「致理技術學
    院地下室停車場新建工程」中關於水電、消防、空調工程，
    復再將該等工程轉包與澤盛公司施作，惟因澤盛公司施工進
    度落後，且進度未獲改善，樺昇公司遂終止與澤盛公司間之
    上揭轉包契約，且樺昇公司因上開工程尚未完工，而無法立
    即給付澤盛公司尚未結算工程款之情，業據證人丁○○於警
    詢時、偵查中及本院另案審理時證述綦詳（見95年度偵字第
    2806號偵查卷宗第94頁至第95頁、第267頁、第278頁反面至
    第279頁反面；本院97訴316號卷(一)第95至96頁、第99頁；本
    院97訴316號卷(二)第69頁），並有致理技術學院地下停車場
    新建工程水電消防空調工程合約書1份、樺昇工程有限公司
    工程估驗單、請款單、工程備忘錄、皇喬營造有限公司工程
    備忘錄、94年7月29日協議書1份（見外放卷）存卷可考。復
    佐以證人丁○○於上開時、地簽發前揭2紙支票之用途，確
    係用以支付樺昇公司本應給付與澤盛公司就終止契約前已施
    作前揭轉包工程之第6期至第8期工程款項，扣除澤盛公司於
    94年6月15日同意終止與樺昇公司間上開轉包契約時，向樺
    昇公司借款225萬元之款項等情，業據證人丁○○於本院另
    案審理時證述明確（見本院97訴316號卷(一)第95至96頁、第
    99頁；本院97訴316號(二)卷第69頁），復有樺昇工程有限公
    司94年6月27日請款單1張、上開支票影本2張與94年6月15日
    載明「借資」之225萬元交易傳票1張（見外放卷）在卷可參
    ，堪認澤盛公司與樺昇公司、皇喬公司於94年7月29日達成
    協議前，確實存有上開工程之工程款糾紛。從而，被告基於
    為替澤盛公司向證人丁○○、戊○○索討上揭尚未給付之工
    程款項目的，而為本案前開犯行，自難遽認其主觀上有何不
    法所有意圖。至被告雖曾於94年6月15日簽署1紙內容為「自
    即日起本公司無條件終止與貴公司致理技術學院地下室停車
    場新建工程之合約，除施工機具及貨櫃屋外所有材料及設備
    皆無條件由貴公司使用」之拋棄書1紙與樺昇公司，然細繹
    上開拋棄書之內容可知，被告代表澤盛公司所拋棄者，僅係
    「除施工機具及貨櫃屋外所有材料及設備」之所有權，並未
    拋棄澤盛公司得向上游廠商樺昇公司、皇喬公司請領之工程
    款，自難以此拋棄書遽認為被告有何不法所有意圖。是被告
    所為之上揭犯行，顯與恐嚇取財罪之構成要件有間，公訴意
    旨認被告就上開犯行均係涉犯刑法第346條第1項之恐嚇取財
    罪嫌，容有未洽，惟其基本社會事實相同，爰依刑事訴訟法
    第300條之規定，變更起訴法條。被告所犯上開2罪間，犯意
    個別，行為互殊，應予以分論併罰。
  (三)爰審酌被告不思以合法途徑處理澤盛公司與證人丁○○、戊○○間之工程款糾紛，竟率爾委由上開共同正犯採取前揭強
    暴、脅迫之手段，以達收取工程款之目的，非但使證人丁○○、戊○○及其家人終日惶惶不安，同時嚴重危害社會安全
    秩序，所為實應予以非難，惟念被告終能知所悔悟而於本院
    坦承犯行，態度尚可，暨其並無前科之尚可素行，有臺灣高
    等法院被告前案紀錄表1份存卷可憑；因週轉不靈，急欲索
    討工程款以支付下游廠商報酬，致一時失慮始為前揭行為之
    犯罪動機；參與犯罪之程度及角色；國中畢業之非高智識程
    度，及生活狀況等一切情狀，量處如主文所示之刑，而關於
    易科罰金部分，被告行為後刑法第41條之規定業於94年2月2
    日修正公布，並於95年7月1日施行，該條第1項前段修正為
    ：「犯最重本刑為五年以下有期徒刑以下之刑之罪，而受六
    個月以下有期徒刑或拘役之宣告者，得以新臺幣一千元、二
    千元或三千元折算一日，易科罰金」，而將有期徒刑或拘役
    易科罰金之標準提高，經比較上開修法之結果，認適用修正
    前關於易科罰金之規定，對被告較為有利。爰依修正前刑法
    第41條第1項前段之規定，就被告前揭宣告刑及後述減刑後
    之刑，均諭知以銀元300元即新臺幣900元折算一日之易科罰
    金折算標準。再被告之前開犯罪時間，均係在96年4月24日
    以前，且無中華民國九十六年罪犯減刑條例所定不得減刑之
    情形，爰依同條例第2條第1項第3款、第7條、第9條之規定
    ，就其所犯之罪均各減其宣告刑2分之1，並諭知前揭刑法修
    正前之易科罰金折算標準，及定其應執行之刑，與諭知前揭
    刑法修正前之易科罰金折算標準，以示儆懲。
據上論斷，應依刑事訴訟法刑事訴訟法第273條之1第1項、第299
條第1項前段、第300條，刑法第2條第1項前段、第302條第1項、
第305條，修正前刑法第28條、第56條、第51條第5款、第41條第
1項前段，修正前罰金罰鍰提高標準條例第2條，現行法規所定貨
幣單位折算新臺幣條例第2條，中華民國九十六年罪犯減刑條例
第2條第1項第3款、第7條、第9條，判決如主文。
本案經檢察官蒲心智到庭執行職務。
中    華    民    國    99    年    7    月    16    日
                  刑事第十庭  法  官  謝昀璉
上正本證明與原本無異。
如不服本判決應於收受送達後10日內向本院提出上訴書狀，並應
敘述具體理由；其未敘述上訴理由者，應於上訴期間屆滿後20日
內向本院補提理由書（均須按他造當事人之人數附繕本）「切勿
逕送上級法院」。告訴人或被害人如對於本判決不服者，應具備
理由請求檢察官上訴，其上訴期間之計算係以檢察官收受判決正
本之日期為準。
                              書記官  鄭雅文
中    華    民    國    99    年    7     月    20    日
附錄法條：刑法第302 條第1 項、第305 條。
中華民國刑法第302 條
（剝奪他人行動自由罪）
私行拘禁或以其他非法方法，剝奪人之行動自由者，處5 年以下
有期徒刑、拘役或3 百元以下罰金。
因而致人於死者，處無期徒刑或7 年以上有期徒刑，致重傷者，
處3 年以上10年以下有期徒刑。
第1 項之未遂犯罰之。
中華民國刑法第305 條
（恐嚇危害安全罪）
以加害生命、身體、自由、名譽、財產之事，恐嚇他人致生危害
於安全者，處2 年以下有期徒刑、拘役或3 百元以下罰金。

司法院資訊處製作；財團法人民間司法改革基金會備份。
